【裁判字號】    95,上更(二),23
【裁判日期】    950620
【裁判案由】    毒品危害防制條例
【裁判全文】
臺灣高等法院臺南分院刑事判決      95年度上更(二)字第23號
上  訴  人
即  被  告  丙○○
指定辯護人  本院公設辯護人  丁○○
上列上訴人因毒品危害防制條例案件，不服臺灣雲林地方法院92
年度訴字第231號中華民國93年6月10日第一審判決（起訴案號：
臺灣雲林地方法院檢察署91年度偵字第2978號），提起上訴，判
決後，經最高法院第二次發回更審，本院判決如下：
    主    文
原判決撤銷。
丙○○販賣第一級毒品，處有期徒刑玖年。未扣案販賣毒品所得
新台幣貳仟元沒收之，如全部或一部不能沒收時，以其財產抵償
之。
    事    實
一、丙○○（現因另犯竊盜、洗錢防制法、毒品危害防制條例等
    案，分別經法院判刑確定，定執行刑為5年9月，自93年8月1
    0日起執行，預定於99年3月25日執行完畢）意圖營利，基於
    販賣第一級毒品牟利之犯意，於民國91年6月中旬某日，在
    雲林縣口湖鄉謝厝村淨水廠附近，以每包新台幣（下同）一
    千元之代價，同時販賣第一級毒品海洛因2包予乙○○、甲○○二人施用。嗣甲○○、乙○○二人於91年7月11日12時
    40 分許在雲林縣口湖鄉頂湖村21號旁之「李夫人」廟前，
    施用毒品時為警查獲，並供出毒品來源係向丙○○購買而查
    得上情。
二、案經雲林縣警察局北港分局報請臺灣雲林地方法院檢察署檢
    察官偵查起訴。
    理    由
一、按92年1月14日修正通過之刑事訴訟法施行前，已繫屬於各
    級法院之案件，其以後之訴訟程序，應依修正後刑事訴訟法
    終結之。但修正刑事訴訟法施行前已依法定程序進行之訴訟
    程序，其效力不受影響。刑事訴訟法施行法第7條之3定有明
    文。而有關傳聞法則相關規定之修正，係於92年9月1日開始
    施行，本件係於新修正刑事訴訟法施行前之92年4月15日即
    繫屬第一審，且於92年8月26日審判期日已就證人甲○○、
    乙○○等於警詢時之供述踐行調查程序（見原審卷第64頁背
    面至第75頁），前開供述證據，既已於修正刑事訴訟法施行
    前，依法定程序進行證據之調查，自有證據能力，該已進行
    之程序，效力不受影響。又按刑事訴訟法第158條之3規定「
    證人、鑑定人依法應具結而未具結者，其證言或鑑定意見，
    不得作為證據」，惟此條文係於92年1月14日經立法院三讀
    增訂通過，總統於同年2月6日修正公布，依刑事訴訟法施行
    法第7條之2之規定，此條文係自92年9月1日起施行，因修正
    前已依法定程序進行之訴訟程序，其效力不受影響，則在92
    年8月31日以前作證之證人，縱若未命其具結，其證詞仍非
    不得作為證據；從而證人陳正雄、乙○○於92年2月17日在
    偵查中之證述，雖未令其具結（參偵查卷第32至36頁），仍
    非不得作為證據；均合先敘明。
二、訊據上訴人即被告丙○○矢口否認有販賣第一級毒品海洛因
    之犯行，辯稱：是警察通知伊到派出所去做筆錄，伊不是當
    場被查獲，甲○○、乙○○警訊所言不實在，伊沒有販賣毒
    品給他們二人，亦不認識他們，又伊的綽號係「雞仔」、「
    雞囝仔」，並非「阿雞」，不知道何以他們會知道伊的行動
    電話號碼係「0000000000」云云。
三、本院查：
（一）證人甲○○於原審拘提到案後雖否認其於警詢之供述，並
      證稱：「阿雞是我說的，但他叫什麼名字我不知道，電話
      也不是我說的」、「（丙○○的聯絡手機號碼）那不是我
      說的」云云，然經原審當庭勘驗證人甲○○91年7月11日
      警詢錄音帶結果，證人甲○○於警詢時確供陳：「（我）
      是90年開始到91年7月11日為止（施打海洛因）」、「（
      海洛因）是向一個叫阿雞買的，阿雞瘦瘦高高的」、「（
      警察提供的口卡經指認）是（販賣毒品的人）」、「（問
      ：你與丙○○如何聯絡？）0000000000」、「問你與丙○○買過多少毒品？）約二千元海洛因」、「（你是如何跟
      丙○○買的？）是騎腳踏車到淨水廠買的」等語（參見原
      審卷第72頁）。再參以證人即製作甲○○警詢筆錄之員警
      陳朝吉於原審審理時結證稱：「我訊問甲○○，並問甲○○的毒品來源，甲○○就說是向丙○○買的」、「（甲○○）有（說是向阿雞買的），他也有描述阿雞的特徵，也
      有給我們阿雞的手機號碼」、「因為我們知道阿雞的人是
      指何人，加上有毒品前科的，且我在口湖分駐所四年多了
      ，知道毒品的列管人口的外號」、「（我）有（拿口卡給
      他指認）」、「甲○○於警詢筆錄所講的丙○○手機號碼
      ，是甲○○自己說的」等語（見原審卷第147-149頁），
      可知證人甲○○於警詢時，對於其有施打海洛因，其上手
      販毒者之綽號、身材，經警提供被告口卡供其指認後並供
      出其與被告聯絡之電話並進而指出大略購買金額與地點，
      供述過程合乎情理，並無乖忤之處，證人甲○○亦確有指
      認被告之口卡一節，亦有被告之口卡片上有載明「經指認
      確為販賣海洛因之人」並經證人甲○○簽名指認之口卡片
      影本1紙附警卷可佐，本院審酌結果，認比較證人甲○○
      於原審時與勘驗錄音帶結果不符之翻異前供而言，自以其
      於警詢時之供述具有較可信之特別情況，且為證明被告犯
      罪事實存否所必要，而得為證據。
（二）證人乙○○於警詢時亦證稱：「我之前所施打之海洛因是
      向丙○○所購買的」、「我最近一次於91年6月中旬，在
      口湖鄉謝厝村淨水廠向丙○○購1小包海洛因，價格一千
      元元」、「我總共向丙○○購買海洛因1小包一千元」、
      「我打丙○○行動電話0000000000聯絡交易海洛因」等語
      ，其於原審經拘提到案後雖否認其於警訊之供述，並稱：
      「我不認識丙○○，雞仔比丙○○還要胖」、「（你是否
      有在警訊說過在淨水廠向丙○○買過海洛因1小包，價格
      一千元？）我是有這樣講，但我講的是雞仔，不是丙○○
      」、「（你為何會知道丙○○的行動電話？）我沒有說過
      ，我不知道他的電話號碼，那是我朋友打的」、「（電話
      號碼）是在警察局做筆錄時，警察跟我說的」云云（參見
      原審卷63頁以下），另於原審再度傳訊時，證稱：「（警
      察做筆錄）有照我的意思記載」、「（做完筆錄後）有給
      我看就叫我簽名」、「丙○○的名字是警察跟我說的，我
      聽甲○○說他是跟一個叫雞仔的買的」、「（你打雞仔的
      電話是幾號？）不是我打的，都是甲○○打的」、「（我
      是用）1張一千元跟他買的」、「錢我交給甲○○、甲○○再馬上交給他」、「（毒品）當場是阿雞拿給甲○○，
      而甲○○在車上再給我的」、「甲○○要去的時候，都會
      先打電話跟阿雞說要買多少」、「（甲○○）知道（阿雞
      的電話）」等語，並先供稱：「我可以肯定丙○○不是阿
      雞仔」，忽而又改稱：「我是不敢確定是丙○○」等語（
      參見原審卷第153頁以下）。查乙○○於警詢及原審審理
      時之供述雖前後不一，但由其於原審之證述，至少可得到
      下列二點結論：(1)證人乙○○與甲○○二人確有在口湖鄉
      謝厝村淨水場處共同向「阿雞」買過一次毒品海洛因；(2)
      甲○○知道並曾打通過「阿雞」的行動電話。
（三）查證人甲○○、乙○○在警詢中稱向「阿雞」買入毒品，
      然乙○○在原審曾稱販毒者係「雞仔」或「阿雞仔」（參
      見原審卷第155-158頁），警員陳朝吉在原審雖稱被告係
      「阿雞」（參見原審卷第147-149頁），然其在本院更(一)
      審中亦曾稱被告係「雞仔」（參見本院更(一)審卷第78-79
      頁）。依此，渠等所稱之「阿雞」或「雞仔」，應係同一
      人，並無礙所稱呼客體同一性之辨別。被告辯稱：伊的綽
      號係「雞仔」、「雞囝仔」，並非「阿雞」云云，顯不足
      採為其有利之認定。再佐以證人甲○○於前開警詢中證稱
      有向「阿雞」或「丙○○」購買毒品等情，足見被告確有
      販賣毒品各一包予乙○○、甲○○二人。
（四）再查，甲○○、乙○○在警詢中均陳稱被告使用之手機門
      號為0000000000，被告在警詢中經詢以：「你的手機號碼
      是多少號？」時，亦供稱：「0000000000」（見警卷第9
      頁反面），復在偵查中自承其使用上開手機至本件為警查
      獲而被沒收為止（見偵查卷第23頁）；警員陳朝吉在本院
      更(一)審中所證稱口湖分駐所製作有毒品前案之書面列管資
      料，僅記載出生年月日、身分證、綽號及地址，並無言及
      亦有手機或電話號碼（見本院更(一)卷第78頁）。顯見甲○○、乙○○在警詢中係自行陳稱被告之手機門號，且被告
      之手機既係其被通知到口湖分駐所後始被查扣，足徵該手
      機於91年7月11日下午被查獲前，確係由被告持有使用中
      。而乙○○證述甲○○知道並打過「阿雞」的電話一節，
      更可以佐證證人甲○○於警詢中供出之被告行動電話號碼
      應係其主動所提供，否則如該「阿雞」係另有其人，則證
      人甲○○於警詢時應會供出該「另一名阿雞」的「另一個
      電話號碼」，但事實則不然，此益足以佐證甲○○警詢供
      述之可信性。至於本院於更(一)審時所調取「0000000000」
      之門號申請人為吳呈期（見本院更(一)卷第55頁，和信電訊
      公司檢送資料），僅能證明當時「0000000000」門號係由
      吳呈期為申請人所申請之門號，亦不足推翻被告確有使用
      該「0000000000」門號之事實，並此敘明。
（五）被告於91年7月11日警詢時自承：伊認識其中二個（經指
      認為乙○○、邱峰崇二人），但不知道其姓名、住址等語
      （見該日警詢筆錄），且警員陳朝吉在原審證稱：「他們
      都有仔細看過照片後才指認的，不是馬上指認。後來我們
      有請丙○○到分駐所，乙○○與甲○○有指認出來」、「
      （做筆錄）那時候他們只知道綽號是阿雞不知真實姓名…
      那時候有說到阿雞時，我們所裡有請丙○○到我們分駐所
      ，並且當面讓甲○○看過後，才告訴甲○○那是丙○○」
      、「是先指認口卡後，才請丙○○過來讓甲○○看看是不
      是，而他本人看過後更確定」、「（丙○○的電話）是他
      （甲○○）自己說的，且從他手機內也有撥出去的電話，
      後來甲○○打出去的電話中聽到他的聲音，確定是丙○○
      的聲音，我們才請他過來」（見原審卷第152頁），而被
      告亦確於同日下午到口湖分駐所接受警方詢問，有警詢筆
      錄可按，並經製作被告警詢筆錄之警員陳正雄及證人乙○○於92年2月17日偵查中證述在卷（參偵查卷第32至36 頁
      ）。可見證人甲○○、乙○○除指認被告之口卡片外，嗣
      後亦均直接指認被告本人，則渠等應無指認錯誤之可能。
      但查證人乙○○於原審92年8月26日審理時卻結證稱：伊
      不認識法庭上之被告等語（見原審卷第66頁反面），顯見
      證人乙○○極盡撇清與被告相識之情，用以迴護。足徵證
      人乙○○於原審審理時否認向被告購買毒品海洛因之證述
      ，係迴護被告之詞，不足採信。
（六）此外，甲○○、乙○○於91年7月11日被查獲施用毒品案
      件，其中甲○○經送觀察勒戒因無繼續施用傾向，由檢察
      官以台灣雲林地方法院檢察署91年度毒偵字第716號為不
      起訴處分在案；另乙○○部分，嗣經檢察官提起公訴，並
      由台灣雲林地方法院以91年度訴字第390號判處有期徒刑
      八月確定（按檢察官起訴時未敘明有供出來源應予減輕之
      事實，乙○○於法院審理時亦未主張即承認施用毒品之事
      實，故上開台灣雲林地方法院以91年度訴字第390號判處
      乙○○有期徒刑八月，未適用供出來源之事實併減輕其刑
      之情事），復經本院調取上開案卷查核屬實。綜上，被告
      否認販賣毒品海洛因予甲○○、乙○○，係卸責之詞，不
      足採信，本案事證明確，被告之犯行，堪以認定，自應依
      法論科。
四、按海洛因係毒品危害防制條例第2條第2項第1款所規定之第
    一級毒品。查近年來政府為杜絕毒品之氾濫，對於毒品查緝
    ，無不嚴加執行，販賣第一級毒品罪法定本刑為死刑或無期
    徒刑，係極重之刑度。被告與證人甲○○、乙○○並非具有
    深厚交情之朋友，亦無其他親誼關係，設若無利可圖，衡情
    一般人當無甘冒被查獲移送法辦之風險而販賣第一級毒品之
    理。而證人甲○○、乙○○已證稱係以每包一千元之價格向
    被告購買海洛因，是被告係基於營利意圖而為販賣第一級毒
    品海洛因之犯行，灼然甚明。核被告丙○○所為，係犯毒品
    危害防制條例第4條第1項之販賣第一級毒品罪。其販賣第一
    級毒品前持有第一級毒品之低度行為，應為販賣第一級毒品
    之高度行為所吸收，不另論罪。被告上開販賣毒品予甲○○
    、乙○○2人一次2包之行為，係一個意思活動，且僅有一行
    為，係觸犯相同罪名之想像競合犯關係，應依刑法第55條之
    規定，從一重處斷。又被告僅販毒一次，每包只一千元，數
    量不多，販毒對象亦只二人，所得為區區二千元，情節輕微
    ，如科處法定最低刑度，猶嫌過重，其犯罪之情狀尚堪憫恕
    ，依刑法第59條規定酌減其刑。原審公訴人雖僅起訴被告於
    前開時地販賣第一級毒品海洛因予乙○○之事實，然此與其
    販賣第一級毒品海洛因予甲○○之事實有想像競合犯之裁判
    上一罪關係已如前述，後者自為起訴效力所及而得由本院併
    予審理（原審漏未說明）。
五、原審以被告罪證明確，予以論罪科刑，固非無據。惟查：(一)
    92年1月14日修正通過之刑事訴訟法對證據能力及傳聞證據
    法則為重大變革之修正。原判決未敘明其法律依據，仍適修
    正前之刑事訴訟法部分，有判決不備理由之違法。(二)按販賣
    第一級毒品海洛因須有意圖營利之犯意，原判決就被告有何
    意圖營利犯意未予載明，亦有未洽。(三)販賣第一級毒品海洛
    因之行為，其販賣第一級毒品前之持有第一級毒品，亦構成
    犯罪，原判決未予敘明何以未論其持有第一級毒品之罪，並
    有未當。(四)原審公訴人僅起訴被告於前開時地販賣第一級毒
    品海洛因予乙○○之事實，然此與其販賣第一級毒品海洛因
    予甲○○之事實有想像競合犯之裁判上一罪關係，後者自為
    起訴效力所及而得由本院併予審理，但原判決漏未說明，亦
    有可議。被告上訴否認其犯行，指摘原判決不當，求為撤銷
    改判無罪，雖無理由，但原判決既有上開不當，自屬無可維
    持，應由本院撤銷改判，以期適法。爰審酌被告販賣第一級
    毒品海洛因犯行，對於社會造成不良影響，另參以被告犯罪
    動機及其於犯罪後猶飾詞否認犯行，犯罪後態度不佳等一切
    情狀，量處有期徒刑九年，以資懲儆。又被告販賣第一級毒
    品所得二千元，依毒品危害防制條例第19條第1項之規定宣
    告沒收之，如全部或一部不能沒收時，以其財產抵償之。至
    於證人甲○○、乙○○被查獲時所查扣之毒品海洛因係一袋
    二小包，業經調閱其二人上開施用毒品之案卷查核在卷，因
    上開查扣之毒品，並非被告販賣予證人甲○○、乙○○之毒
    品，乃不能於本案併宣告沒收，附此敘明。
六、公訴意旨另以：被告丙○○基於販賣第一級毒品之概括犯意
    ，自91年4月間起至91年7月11日止，連續在雲林縣口湖鄉頂
    湖村21號旁之李夫人廟前，以每包一千元之代價，販賣第一
    級毒品海洛因予甲○○施用多次（不包括上開販賣第一級毒
    品予甲○○一次者），因認被告涉有毒品危害防制條例第4
    條第1項之販賣第一級毒品罪嫌云云。惟訊據被告矢口否認
    有何前揭犯行。經查：
（一）按犯罪事實應依證據認定之，無證據不得認定犯罪事實；
      刑事訴訟法第154條第2項定有明文。次按認定不利於被告
      之事實，須依積極證據，苟積極證據不足為不利於被告事
      實之認定時，即應為有利於被告之認定，更不必有何有利
      之證據；認定犯罪事實所憑之證據，雖不以直接證據為限
      ，間接證據亦包括在內，然而無論直接或間接證據，其為
      訴訟上之證明，須於通常一般之人均不致有所懷疑，而得
      確信為真實之程度者，始得據為有罪之認定，倘其證明尚
      未達於此一程度，而有合理性懷疑存在時，即不得遽為被
      告犯罪之認定，最高法院30年上字第816號、76年臺上字
      第4986號判例意旨可資參照。再按被告以外之人於檢察事
      務官、司法警察官或司法警察調查中所為之陳述，與審判
      中不符時，其先前之陳述具有較可信之特別情況，且為證
      明犯罪事實存否所必要者，始得為證據，此參刑事訴訟法
      第159條之2之規定即明。
（二）查證人甲○○於警詢時固曾證稱向被告購買十多次毒品，
      然已於原審審理時全面否認有向被告購買毒品海洛因之事
      實，其中除91年6月中旬某日在前開淨水廠向被告購買毒
      品海洛因一次之事實有證人乙○○於原審審理中之證述可
      以佐證其實外，其餘部分之指證，查無其他佐證足資證實
      ，自難僅以證人甲○○警詢之唯一證述，而採為被告不利
      之認定。且證人甲○○之證述，攸關被告所涉之犯罪事實
      ，證人甲○○於警詢及原審審理時之供述，先後不一，又
      查無其他證據足以佐證本件證人甲○○於警詢時所不利於
      被告之供述具有較可信之情況，本院自難僅以證人甲○○
      於警詢時之證述，遽採為被告不利事實之認定。此外，復
      查無其他積極之證據，足資肯認被告有何公訴人所指此部
      分之犯罪事實，則自屬不能證明此部分之犯行，惟原審公
      訴人認上開事實與前揭論罪科刑之犯罪事實，有裁判上一
      罪之連續犯關係，爰不另為其無罪之諭知，附此敘明。
據上論結，應依刑事訴訟法第369條第1項、第364條、第299條第
1項前段，毒品危害防制條例第第4條第1項、第19條第1項，刑法
第11條前段、第55條、第59條，判決如主文。
本案經檢察官江守權到庭執行職務。
中    華    民    國    95    年    6     月    20    日
                   刑事第一庭   審判長法  官  黃崑宗
                                      法  官  田平安
                                      法  官  王明宏
以上正本證明與原本無異。
如不服本判決，應於收受本判決後十日內向本院提出上訴書狀。
其未敘述上訴理由者並得於提起上訴後十日內向本院補提理由書
狀（均須按他造當事人之人數附繕本）「切勿逕送上級法院」。
                                      書記官  黃全忠
中    華    民    國    95    年    6     月    22    日
附錄法條：
毒品危害防制條例第4條第1項：
製造、運輸、販賣第一級毒品者，處死刑或無期徒刑；處無期徒
刑者，得併科新台幣一千萬元以下罰金。


司法院資訊處製作；財團法人民間司法改革基金會備份。
